臺灣高等法院民事判決　　　　　　　　99年度上易字第1013號
上　訴　人　呂理勝
訴訟代理人　陳麗玲律師
複　代理人　李怡卿律師
　　　　　　吳尚昆律師
訴訟代理人　洪榮彬律師
被　上訴人　呂理鉅
訴訟代理人　林良財律師
上列當事人間請求土地所有權移轉登記事件，上訴人對於中華民
國99年8月31日臺灣桃園地方法院99年度重訴字第138號第一審判
決提起上訴，本院於民國100年3月29日言詞辯論終結，判決如下
：
    主  文
上訴駁回。
第二審訴訟費用由上訴人負擔。
    事實及理由
一、被上訴人起訴主張：
  (一)兩造之父即訴外人呂芳益共育有3子，長子為上訴人、次子
    為被上訴人，三子即訴外人呂理仕。緣呂芳益於20餘年前分
    產，將其名下坐落桃園縣八德市○○○段136地號面積252平
    方公尺、138-2地號面積10,961平方公尺，及138-7地號面積
    10,961平方公尺之土地，由兩造及呂理仕共有，應有部分各
    3分之1，登記於上訴人名下，兩造及呂理仕並簽訂分鬮契約
    書(下簡稱系爭分鬮書)在案。兩造及呂理仕於民國(下同)93
    年4月20日再簽訂土地分管協議書（下簡稱系爭協議書，被
    上訴人以其子即訴外人呂彥良名義簽約，呂理仕則由其子即
    訴外人呂俊毅名義簽約），將系爭138-7地號土地先行出售
    ，供被上訴人及呂理仕處理債務；另就系爭136地號、138-2
    地號等兩筆土地（面積計11,213平方公尺），約定以上訴人
    名義辦理登記，上訴人分得如協議書附圖所示之C區3,023平
    方公尺、C1區2,633平方公尺、C2區1, 103平方公尺、C3區8
    71平方公尺，4筆面積合計為7,630平方公尺；被上訴人則分
    得如協議書附圖所示之A區920平方公尺、A1區1,946平方公
    尺，2筆面積合計為2,866平方公尺；呂理仕則分得B區面積
    為717平方公尺。上訴人於94年3月30日將其依系爭協議書第
    2項第1點所分得之C3區871平方公尺土地出售予呂彥良。呂
    彥良嗣於99年5月25日與被上訴人簽訂債權讓與契約書，由
    被上訴人受讓呂彥良依土地分管協議書、買賣契約書對於上
    訴人所享有之一切權利。
  (二)兩造與呂理仕簽訂系爭協議書時，三方已確認所有權之範圍
    ，被上訴人取得系爭土地如協議書附圖所示之A區920平方公
    尺及A1區1,946平方公尺之所有權，連同被上訴人向上訴人
    買受之C3區871平方公尺土地，可知被上訴人為系爭136地號
    土地、138-2地號A區、A1區、C3區部分土地（重測後編為桃
    園縣八德市○○段984、985地號土地，下合稱系爭土地）之
    所有權人。被上訴人於取得系爭土地之所有權後，隨即占有
    系爭土地，並於土地上搭蓋鐵皮屋出租予第三人，目前仍持
    續出租中。且於數年前因資金週轉需要，以系爭土地設定抵
    押權向桃園縣八德市農會貸款新台幣（下同）1,060萬元。
    該次貸款因農會只願接受供擔保土地之登記所有權人為貸款
    人，被上訴人遂商請上訴人協助出面完成貸款手續，貸款利
    息均由被上訴人按期繳付。而地價稅雖係以上訴人名義支付
    ，然實際上亦係由被上訴人事先將每期應繳納款項付給上訴
    人，發生換單糾紛後，被上訴人開立票號為0000000、金額3
    6,279元、票期98年12月25日之支票交予上訴人繳付。依上
    所述，系爭土地雖係登記於上訴人名下，但其所有權歸被上
    訴人所有。
  (三)被上訴人以系爭土地為擔保向八德市農會貸款1,060萬元，
    二年換一次單，貸款以土地登記名義所有權人上訴人為借款
    人，由上訴人配合辦理手續將系爭土地設定抵押權予農會，
    被上訴人之妻即訴外人楊金燕為連帶保證人。而短期貸款二
    年一期，之前已換過二次約，上訴人皆願配合貸款換約手續
    ，但第三次即98年間上訴人不配合辦理，致農會視為違約，
    對上訴人及楊金燕聲請發支付命令，被上訴人因此事與農會
    協調處理相關事宜。為解決農會貸款續約換單事宜，被上訴
    人於98年11月11日先委由律師發函予上訴人，請求上訴人出
    面解決，嗣又向八德市調解委員會申請調解，上訴人均置之
    不理。之後，被上訴人請求兩造均熟識之訴外人巫進義代書
    代為聯絡上訴人出面協調，兩造及呂理仕遂於98年12月21日
    在巫進義代書事務所進行協調，當時上訴人要求被上訴人代
    父呂芳益保管之500萬元交付予呂理仕處理債務後，才願配
    合辦理農會貸款之續約換單手續，及將系爭土地所有權移轉
    登記予被上訴人。為此，三方於98年12月25日約至八德市農
    會協調，協議結論為先由被上訴人將金額100萬元、票期98
    年12月25日之支票5紙共500萬元，及金額為36,279元、票期
    98年12月25日之支票1紙交予巫進義代書，由巫進義代書當
    場配合將500萬元支票轉交予呂理仕；36,279元之支票則交
    予上訴人（繳付系爭土地98年地價稅），上訴人則同意將系
    爭土地所有權移轉登記予被上訴人，並當場將土地所有權狀
    交付予巫進義代保書保管使用，且承諾願儘速配合辦理貸款
    換單事宜。上訴人之前雖已完成配合農會貸款換單事宜，但
    卻未依協議配合代書辦理土地所有權移轉登記予被上訴人。
  (四)本件係借名登記契約，並非信託契約，當事人之真意，係被
    上訴人將自呂芳益分得之系爭土地登記予上訴人，惟系爭土
    地之占有、使用、處分權仍屬於被上訴人，性質與委任契約
    類同，應類推適用委任關係終止、消滅之規定，不因兩造於
    系爭協議書使用「信託」以上訴人名義辦理登記之文字，而
    影響該借名登記契約終止或消滅與否之判斷。是本件既已於
    98年12月21日及同年月25日協議，合意終止借名登記契約，
    被上訴人爰依兩造協議，請求上訴人履行移轉系爭土地所有
    權移轉登記予被上訴人。退步言之，如認借名登記契約未經
    兩造合意終止，被上訴人以本件起訴狀繕本之送達，為終止
    兩造間借名登記之意思表示，借名登記契約終止後，上訴人
    應負回復原狀之義務，將系爭土地移轉所有權登記予被上訴
    人。
  (五)對上訴人所為之答辯：
    1.茲因兩造與呂理仕三兄弟於93年4月20日簽定立土地分管
      協議書，將協議書附圖A區、A1區分歸被上訴人所有，C3
      區分歸上訴人所有時，三方已就所有權之範圍，包括地號
      、位置及面積等作確認，並有附圖詳細記載三方各自分得
      之特定所有權範圍，嗣被上訴人以呂彥良名義買受C3區或
      受讓呂彥良C3區之權利，故之後系爭土地因為97年11月4
      日重測而多出之面積3.48平方公尺自仍應歸被上訴人所有
      ，與上訴人無關。
    2.而被上訴人請求系爭土地現在謄本與簽約時面積有誤差，
      其原因在於土地重測所致。
  (六)爰起訴聲明：上訴人應將坐落桃園縣八德市○○段984地號
    （即重測前桃園縣八德市○○○段136地號）土地、同段985
    地號（即重測前桃園縣八德市○○○段138-2地號）土地之
    所有權，權利範圍全部，移轉登記予被上訴人。嗣原審判決
    被上訴人勝訴，上訴人不服，提起上訴，被上訴人於本院答
    辯聲明：上訴駁回。
二、上訴人則以下列辯詞資為抗辯：
  (一)依系爭分鬮書規定，被上訴人應移轉之部分為系爭協議書附
    圖所示A、A1、C3之面積，共計3,737平方公尺，然原審判決
    竟以地號為判決基礎，而多判決3.48平方公尺予被上訴人。
    按當時契約並未規定地號，而係用區塊及面積登載，且在公
    證人前做成此契約，態度慎重可想而知，亦即根據公證契約
    ，上訴人僅需移轉3,737平方公尺面積之土地予呂彥良，而
    此部分為上訴人依契約應有之權利，不因其後之土地重測或
    呂彥良將債權移轉予被上訴人而受影響，故原審以被上訴人
    起訴之地號認定移轉面積之判決，超出契約約定範圍，侵害
    上訴人原有土地面積，顯然違法。
  (二)上訴人雖基於土地所有權人地位擔任借款人，但依98年12月
    31日簽立之借據，如土地移轉與被上訴人後，被上訴人並未
    清償，則該債務雖由被上訴人擔任連帶保證人，但因借名登
    記與該筆貸款至有關聯，則應解釋為該筆土地登記與物上擔
    保之抵押債務之清償立對待給付之地位，否則被上訴人享有
    取得系爭土地所有權之利益，卻將借款之不利益債務留給上
    訴人，其不公平之處，殊為顯然。另被上訴人積欠貸款，致
    債權人向法院聲請支付命令，則上訴人為自己權益，主張系
    爭土地與該貸款之清償應立於對待給付，即屬有據。
  (三)上訴人代為繳納之桃園縣八德市○○段第985地號土地99年
    地價稅37,025元，以被上訴人為該土地之所有權人，本應負
    擔地價稅，但被上訴人並未給付，故此部分應屬該土地產生
    之負擔，上訴人自得主張應立於對待給付地位，而得抗辯應
    同時履行。是本件上訴人得以被上訴人應向八德市農會清償
    1060萬元及自100年2月1日起至清償目止按周年利率2.7%計
    算之利息，暨自100年3月1日起至清償日止，其逾期在六個
    月以內者按周年利率10%計算，逾期在六個月以上者按周年
    利率即20%計算之違約金利息，並連帶賠償督促程序費用500
    元，暨上訴人代為繳納之桃園縣八德市○○段第985地號土
    地99年地價稅3萬7,025元部份，主張同時履行抗辯。
  (四)於本院上訴聲明：原判決關於命上訴人應將坐落於桃園縣八
    德市○○段984地號土地(面積252.69平方公尺，權利範圍全
    部)之所有權及同段985地號土地(面積3487.79平方公尺、權
    利範圍全部)之所有權移轉登記予被上訴人，其中面積超出3
    737平方公尺部分與負擔該訴訟費用之裁判均廢棄；前廢棄
    部分，被上訴人在第一審之訴駁回。
三、兩造不爭執之事項：
  (一)兩造之父呂芳益於20餘年前分產，將其名下坐落桃園縣八德
    市○○○段136地號、138-2地號，及138-7地號土地，由兩
    造及兄弟呂理仕各取得3分之1持分。
  (二)兩造及呂理仕再於93年4月20日簽訂系爭協議書（被上訴人
    以子即訴外人呂彥良名義簽約，呂理仕則由其子即訴外人呂
    俊毅名義簽約），將系爭138-7地號土地先行出售，供被上
    訴人及呂理仕處理債務；另就系爭136地號、138-2地號等兩
    筆土地，約定以上訴人名義辦理登記，上訴人分得如協議書
    附圖所示之C區、C1區、C2區、C3區。
  (三)被上訴人則分得如協議書附圖所示之A區、A1區；呂理仕則
    分得B區。
  (四)上訴人於94年3月30日將其依系爭協議書第2項第1點所分得
    之C3區871平方公尺土地出售予被上訴人之子呂彥良。
四、兩造爭執事項：
    系爭土地重測後所增加3.48平方公尺之所有權歸屬為何人？
五、得心證之理由：
  (一)查系爭分鬮書第1條約定：「福方（按：即兩造及呂理仕之
    父呂芳益）取得…及名下…及同地段136地號原地目面積252
    平方公尺，及同地段138-2地號面積10,961平方公尺，及同
    地段138-7地號田地面積10,961平方公尺等農地，由祿方（
    按：即上訴人）、壽方（按：即被上訴人）、喜方（呂理仕
    ）三人各持分三分之一取得」、第5條約定：「前述各方取
    得之不動產無論何時辦理產權移轉登記或設定負擔、處分等
    ，各方均應隨時提供所需之證件書表，並蓋章交付各方辦理
    登記，於辦理期間若需親自出面時均應予以協助辦理，不得
    異議或拒絕。」（見原審卷第11至14頁），而系爭協議書第
    １項記載：「甲方（按：即上訴人）與乙方之父（按：即被
    上訴人）、丙方之父（按：即呂理仕）等三兄弟間坐落八德
    市○○○段第136、138-2、138-7等三筆土地因分產各佔持
    分參分之壹，嗣因乙方與丙方之父為債務關係徵得甲方同意
    將坐落八德市○○○段第138-7地號土地供乙、丙方先行出
    售，藉以處理債務」、第2項：「坐落八德市○○○段136、
    138-2地號等貳筆土地面積計11,213平方公尺，信託以甲方
    （按：即上訴人）名義辦理登記，並重新分配詳載於后(如
    圖所示)：（一）甲方（按：即上訴人）分配C區3,023平方
    公尺、C1區2,633平方公尺、C2區1,1 03平方公尺、C3區871
    平方公尺，合計四筆面積共7,630平方公尺；（二）乙方（
    按：即被上訴人）分配A區920平方公尺、A1區1,946平方公
    尺，合計二筆面積2,886平方公尺；丙方（按：即呂理仕）
    分配B區面積717平方公尺計一筆土地」（見原審卷第18頁）
    。可知兩造及呂理仕之父呂芳益曾將其所有之土地贈與兩造
    及呂理仕，各得應有部分3分之1，系爭土地如協議書附圖所
    示A、A1區之部分(即被上訴人依系爭分鬮書、協議分得部分
    )雖登記予上訴人，上訴人應僅為登記名義人，自應屬被上
    訴人所有。
  (二)按稱「借名登記」者，謂當事人約定一方將自己之財產以他
    方名義登記，而仍由自己管理、使用、處分，他方允就該財
    產為出名登記之契約，其成立側重於借名者與出名者間之信
    任關係，在性質上應與委任契約同視，倘其內容不違反強制
    、禁止規定或公序良俗者，固應賦予無名契約之法律上效力
    ，並類推適用民法委任之相關規定(最高法院98年度台上字
    第990號判決意旨)。經查，系爭土地如協議書附圖所示A、A
    1區之部分，依系爭分鬮書及協議書，並未約定由上訴人管
    理、使用、處分，且系爭分鬮書第5條所約定「各人應隨時
    協助辦理產權移轉登記」等記載，故兩造就系爭土地約定由
    上訴人為登記名義人之契約，揆諸前開判決意旨，應屬借名
    登記契約，而非信託契約，應得類推適用委任關係中民法第
    549條第1項之當事人之一方得隨時終止法律關係之規定，從
    而，被上訴人主張以起訴狀繕本之送達作為終止借名登記關
    係之意思表示，自無不合。
  (三)又查上訴人於94年3月30日將其依系爭協議書第2項第1點所
    分得之C3區871平方公尺土地出售予被上訴人，並由被上訴
    人之子呂彥良代理簽訂，業為兩造所不爭執(見原審卷第5頁
    、本院卷第65頁)，並有買賣契約書附卷可稽(見原審卷第20
    頁，呂彥良係代理簽名)，故系爭土地之C3區部分，被上訴
    人主張依上開買賣契約約定，請求上訴人為所有權移轉登記
    ，自屬有據。
  (四)再查系爭土地經與上訴人及訴外人呂理仕分得之土地進行分
    割後，其中A、A1、C3區之原地號為136、138-2地號，重測
    後改為系爭984、985地號之事實，有系爭協議書所附附圖及
    地籍圖比對結果、桃園縣八德地政事務所土地地籍圖重測結
    果清冊在卷可稽（見原審卷第19、21、100頁），上訴人辯
    稱系爭協議書附圖記載有A、A1、C3三筆土地，重測僅有984
    、985地號二筆，兩者不同，難謂確屬同一云云，容有誤會
    。續查依上開重測結果清冊可知，重測前系爭136地號土地
    之登記面積為0.0252公頃(即252平方公尺)，重測後改為系
    爭984地號土地，面積則增為0.025269公頃(即252.69平方公
    尺)，增加0.69平方公尺、重測前後系爭985地號面積分別為
    0.3485公頃(即3485平方公尺)、0.378779公頃(即3787.79平
    方公尺)，重測後增加2.79平方公尺(見原審卷第100頁)，故
    系爭土地重測後共增加3.48平方公尺（0.69+2.79=3.48），
    然既係同筆土地經分割重測，則在重測後雖增加3.48平方公
    尺，應係地政機關重測後所得更精確之結果，且依系爭協議
    書與買賣契約書之記載，被上訴人分得之土地雖載有面積，
    然亦以A、A1及C3等代號作為特定土地範圍之方式，在論及
    移轉登記時，若侷限於重測前之土地面積之些微誤差，而將
    A、A1、C3區特定區塊所增加面積不移轉予被上訴人，反而
    有未依系爭協議書、買賣契約約定範圍給付之情，故上訴人
    辯稱，系爭協議書係以區塊及面積登載，並未規定地號，移
    轉面積超出契約規定之範圍(3.48平方公尺)，侵害上訴人原
    有土地之權利云云，應不足採。故被上訴人本於終止借名登
    記關係，及買賣關係，請求上訴人移轉系爭土地，自屬有據
    。
  (五)第查上訴人主張應由被上訴人清償對八德市農會之抵押貸款
    1,060萬及自100年2月1日起至清償日止按周年利率2.7%計算
    之利息，暨自100年3月1日起至清償日止，其逾期在六個月
    以內者按周年利率10%計算，逾期在六個月以上者，按周年
    利率20%計算之違約金、地價稅3萬7,025元、支付命令之督
    促程序費用500元後，始得由被上訴人請求上訴人移轉系爭
    土地之所有權登記云云。惟查：
    1.按所謂同時履行之抗辯，乃係基於雙務契約而發生，倘雙
      方之債務，非本於同一之雙務契約而發生，縱令雙方債務
      在事實上有密切之關係，或雙方之債務雖因同一之雙務契
      約而發生，然其一方之給付，與他方之給付，並非立於互
      為對待給付之關係者，均不能發生同時履行之抗辯（59年
      台上字第850號判決意旨參照）。
    2.查上開八德市農會之抵押貸款雖因上訴人係系爭土地登記
      名義人而列為借款人，然確係被上訴人所借等情，為兩造
      所不爭執，並有98年12月31日簽訂之借據在卷可憑（見本
      院卷第68頁），惟兩造20多年前簽訂系爭分鬮書及93年4
      月20日簽訂系爭協議書，顯然並無法就日後之上開抵押貸
      款約定有對待給付之關係，且上訴人亦未舉證證明兩造有
      任何約定在上訴人移轉登記系爭土地前或同時，須由被上
      訴人清償上開貸款之義務，難認本件借名登記與上開貸款
      有所關聯，即認兩者立於對待給付之關係，二者亦非本於
      同一之雙務契約而發生，揆諸前開判決意旨，上訴人辯稱
      因借名登記與上開貸款至為關聯，則應解釋上開擔保之抵
      押債務清償與系爭土地登記立於對待給付之地位，得主張
      同時履行抗辯云云，應不足採。
    3.續查地價稅3萬7,025元、支付命令之督促程序費用500元
      部分，係稅捐機關、貸款銀行對上訴人所課之納稅義務及
      對上訴人主張權利時所生之費用，雖上訴人日後有被追償
      之可能，然縱被上訴人有繳納義務，上訴人並未舉證證明
      兩造有將上開地價稅、督促程序費用繳納與移轉登記系爭
      土地所有權，立於對待給付地位之約定，二者亦非本於同
      一之雙務契約而發生，揆諸前開判決意旨，上訴人辯稱被
      上訴人為系爭土地所有權人，應負擔地價稅，督促程序費
      用係可歸責被上訴人未還款而發生，日後上訴人有遭八德
      市農會就督促費用追償之可能，自屬主張同時履行抗辯之
      範圍云云，應不足採。
  (六)綜上所述，被上訴人主張終止兩造間借名登記之法律關係，
    及基於買賣關係之權利，請求上訴人將系爭土地移轉登記予
    被上訴人，為有理由，應予准許。則原審判命上訴人應將系
    爭土地移轉登記予被上訴人，於法並無不合。上訴意旨就系
    爭土地其中3.48平方公尺不應移轉登記部分指摘原判決不當
    ，求予廢棄改判，為無理由，應予駁回。
  (七)又本件事證已臻明確，兩造其餘之攻擊或防禦方法及證據，
    經本院斟酌後，認為不足以影響本判決之結果，自無逐一詳
    予論駁之必要，併此敘明。
六、據上論結，本件上訴為無理由，依民事訴訟法第449條第1項
    、第78條，判決如主文。
中    華    民    國   100    年    4     月    12    日
                    民事第五庭
                        審判長法  官  李錦美
                              法  官  陳博享
                              法  官  黃雯惠
正本係照原本作成。
不得上訴。
中    華    民    國   100    年    4     月    13    日
                              書記官  秦慧榮